【裁判字號】    99,交抗,35
【裁判日期】    990206
【裁判案由】    聲明異議
【裁判全文】
臺灣高等法院高雄分院刑事裁定          99年度交抗字第35號
抗  告  人  交通部公路總局高雄區監理所屏東監理站
代  表  人  甲○○
受處分人    乙○○
上列抗告人因受處分人違反道路交通管理處罰條例聲明異議案件
，不服臺灣屏東地方法院中華民國98年12月2 日裁定（98年度交
聲字第363 號），提起抗告，本院裁定如下：
    主  文
抗告駁回。
    理  由
一、抗告意旨略以：按緩起訴乃附條件之不起訴處分，本質上為
    不起訴處分之一種，緩起訴處分時，依刑事訴訟法第253 條
    之2 第1 項規定命被告向指定之公益團體支付一定金額者，
    乃屬一種特殊之處遇措施，而非刑法所規定之刑罰。故刑事
    案件經檢察官為緩起訴確定後，應視同不起訴處分確定，得
    依行政罰法第26條第2 項規定依違反行政法規定裁處之。本
    件受處分人即異議人乙○○因酒醉駕車之行為，雖經檢察官
    為緩起訴處分，應仍得依違反行政法上義務規定裁處之，抗
    告人處罰異議人罰鍰新台幣（下同）49,500元，吊扣小型車
    普通駕駛執照24個月及接受道路交通安全講習等部分，於法
    有據，爰提起抗告請撤銷原裁定，更為適法之裁定等語。
二、本案經本院審理結果，認第一審裁定認事用法均無不當，應
    予維持，並引用第一審裁定書記載之理由（如附件）。
三、經查：
(一)、行政罰法第26條之立法理由係以：「一行為同時觸犯刑事法
    律及違反行政法上義務規定時，由於刑罰與行政罰同屬對不
    法行為之制裁，而刑罰之懲罰作用較強，故依刑事法律處罰
    ，即足資警惕時，實無為一事二罰再處行政罰之必要。且刑
    事法律處罰，由法院依法定程序為之，較符合正當法律程序
    ，應予優先適用。但罰鍰以外之沒入或其他種類行政罰，因
    兼具維護公共秩序之作用，為達行政目的，行政機關仍得併
    與裁處」等語，可知該規定乃認處罰目的及處罰方式均相同
    時，若依刑事法律處罰，即無再為行政處罰之必要，以免違
    背「一事不二罰」之原則。
(二)、行政罰法第26條之規定既未將緩起訴處分列舉其中，本於「
    例外規定從嚴解釋」之法理及前揭說明，自不能將條文中「
    不起訴處分」之範圍，擴及於性質顯不相同之「緩起訴處分
    」，故如緩起訴處分已為被告應履行支付一定金錢之命令，
    而已依懲罰作用較強之刑事法律制裁後，即不得再依行政法
    為相同性質之處罰。惟按道路交通管理處罰條例第35條第8
    項規定：「前項（指有酒精濃度超過規定標準而駕駛車輛等
    情形）汽車駕駛人，經裁判確定處以罰金低於本條例第92條
    第3 項所訂最低罰鍰基準規定者，應依本條例裁決繳納不足
    最低罰鍰之部分」，此一規定法理上係屬行政罰法第26條第
    1 項之特別規定，而如前所論命被告支付一定金額之緩起訴
    處分，既屬行政罰法第26條第1 項之「刑事法律處罰」，且
    為避免經法院裁判確定者，仍得裁決繳納，而經緩起訴確定
    者，反而不得裁決繳納差額之不公平現象，命被告支付一定
    金額之緩起訴處分，亦應有該條之適用。從而，本件受處分
    人已依檢察官緩起訴處分支付30,000元，則尚應處以罰鍰
    19,500元，是原處分機關就裁處異議人罰鍰45,000元部分，
    自有瑕疵存在。
四、綜上所述，原裁定因而撤銷原處分，改為裁處受處分人罰鍰
    19,500元，並應吊扣小型車普通駕駛執照24個月及接受道路
    交通安全講習，經核尚無違誤。抗告人所執上情提起抗告，
    並無理由，應予駁回。
據上論結，應依道路交通案件處理辦法第26條，刑事訴訟法第41
2 條，裁定如主文。
中    華    民    國    99    年    2    月    6      日
                    刑事第三庭  審判長法  官 莊崑山
                                      法  官 唐照明
                                      法  官 張意聰
以上正本證明與原本無異。
本裁定不得再抗告。
中    華    民    國    99    年    2    月    6      日
                                      書記官 陳金
附件：
臺灣屏東地方法院交通事件裁定         98年度交聲字第363號
原處分機關  交通部公路總局高雄區監理所屏東監理站
異  議  人  乙○○  男  29歲（民國○○年○月○○日生）
                    身分證統一編號：Ｚ000000000號
                    住屏東縣屏東市○○里○○路121巷44號
上列受處分人因違反道路交通管理處罰條例案件，對於原處分機
關於民國98年10月8 日所為之處分（原處分：屏監違字第82-V00
000000號），聲明異議，本院裁定如下：
    主  文
原處分撤銷。
乙○○汽車駕駛人，駕駛汽車經測試檢定酒精濃度超過規定標準
，處罰鍰新臺幣壹萬玖仟伍佰元，並應吊扣小型車普通駕駛執照
貳拾肆個月及接受道路交通安全講習。
    理  由
一、原處分意旨略以：異議人即受處分人乙○○於民國97年6 月
    8 日4 時50分許，駕駛車牌號碼為Y2-2976 號之自用小客車
    ，在屏東市○○路189 巷路旁，與梁增華所駕駛之車牌號碼
    為8419-PA 號自小客車發生擦撞，致梁增華胸、腳受傷，為
    警據報對其測得呼氣中所含呼氣酒精濃度為每公升0.61毫克
    ，超過標準之違規，爰依道路交通管理處罰條例第35條第1
    項第1 款及第24條第1 項第2 款規定，裁處異議人罰鍰新臺
    幣（下同）49,500元，及吊扣駕駛執照24個月，並施以道安
    講習。
二、異議意旨則以：伊酒駕行為業經臺灣屏東地方法院檢察署檢
    察官為緩起訴處分確定，且伊已向該署指定之財團法人犯罪
    被害人保護協會臺灣屏東分會支付30,000元，原處分機關所
    為之處分，違反一事不二罰原則，爰依法聲明異議等語。
三、按「汽車駕駛人有下列情形之一者，不得駕車：．．二、飲
    用酒類或其他類似物後其吐氣所含酒精濃度超過每公升○‧
    二五毫克或血液中酒精濃度超過百分之○‧○五以上。」、
    「汽車駕駛人，有下列情形之一者，應接受道路交通安全講
    習：．．二、有第三十五條第一項規定之情形。」、「汽車
    駕駛人，駕駛汽車經測試檢定有下列情形之一者，處新臺幣
    一萬五千元以上六萬元以下罰鍰，並當場移置保管該汽車及
    吊扣其駕駛執照一年；因而肇事致人受傷者，並吊扣駕駛執
    照二年．．：一、酒精濃度超過規定標準。」，此道路交通
    安全規則第114 條第2 款、道路交通管理處罰條例第24條第
    1 項第2 款、第35條第1 項第1 款分別定有明文。
四、又按94年2 月5 日公布，於95年2 月5 日施行之行政罰法第
    26 條 規定：「一行為同時觸犯刑事法律及違反行政法上義
    務規定者，依刑事法律處罰之。但其行為應處以其他種類行
    政罰或得沒入之物而未經法院宣告沒收者，亦得裁處之。前
    項行為如經不起訴處分或為無罪、免訴、不受理、不付審理
    之裁判確定者，得依違反行政法上義務規定裁處之。」即所
    謂一事不二罰原則，究其立法理由，一行為同時觸犯刑事法
    律及違反行政法上義務規定時，由於刑罰與行政罰同屬對不
    法行為之制裁，而刑罰之懲罰作用較強，故在處罰目的相同
    且處罰方式相同時，若依刑事法律處罰，即足資警惕時，實
    無一事二罰再處行政罰之必要；且刑事法律處罰，由法院依
    法定程序為之，較符合正當法律秩序，應予優先適用，但罰
    鍰以外之沒入或其他種類行政罰，因兼具維護公共秩序之作
    用，為達行政目的，行政機關仍得併予裁處。次按檢察官之
    緩起訴處分於緩起訴期間內，有下列情形之一者，檢察官得
    依職權或依告訴人之聲請撤銷原處分，繼續偵查或起訴：(1)
    於期間內故意更犯有期徒刑以上刑之罪，經檢察官提起公訴
    者。(2)緩起訴前，因故意犯他罪，而在緩起訴期間內受有期
    徒刑以上刑之宣告者。(3)違背第253 條之2 第1 項各款之應
    遵守或履行事項者，刑事訴訟法第253 條之3 第1 項定有明
    文。據此可徵經檢察官為「緩起訴」處分者，於「緩起訴」
    之猶豫期間內，最終是否會被檢察官提起公訴，猶懸而未定
    ，亦即「緩起訴」處分於猶豫期間內尚未具有實質之確定力
    ，檢察官仍得根據上開規定依職權或依告訴人之聲請，將被
    告「緩起訴」處分撤銷。而行政罰法第26條明定一事不二罰
    原則，且應受行政罰之行為如經不起訴處分或為無罪、免訴
    、不受理、不付審理之裁判「確定」者，始得依違反行政法
    上義務規定裁處之，並未包括「緩起訴」處分在內，雖「緩
    起訴」處分之最終使被告免於刑事訴追之效果與「不起訴」
    處分之效果相同，惟依行政罰法第26條第2 項之立法意旨，
    亦必須待緩起訴處分實質確定時，被告才最終地確定免於受
    刑事訴追，原處分機關始得為行政裁罰，亦即在緩起訴期間
    內即猶豫期間期滿前，該緩起訴處分仍有被撤銷之可能，此
    時原處分機關若依法為行政裁決，將使受處分人有同時遭受
    行政處罰及刑事訴追之危險，顯與行政罰法第26條規定之立
    法意旨相違背。且檢察官為緩起訴處分時，依刑事訴訟法第
    253 條之2 第1 項規定對被告所為之指示及課予負擔，此等
    命令名義上雖非刑罰，但仍是一種特殊之處遇措施，造成被
    告之財產減少或義務增加，具有實質刑事處罰之效果，與刑
    事制裁無異，性質上可謂刑事處分，而緩起訴制度雖以特別
    預防為優先考量，但在具體個案決定上，實亦達到一般預防
    的作用及報應理念，基於一行為不二罰原則，受處分人如已
    就其行為受到附條件為捐款命令之緩起訴處分，自不應因同
    一行為再受到國家課以行政罰鍰之處罰。
五、再按94年12月18日增訂公布，並於95年7 月1 日施行之道路
    交通管理處罰條例第35條第8 項規定：「前項汽車駕駛人，
    經裁判確定處以罰金低於本條例第92條第3 項所訂最低罰鍰
    基準規定者，應依本條例裁決繳納不足最低罰鍰之部分。」
    。又違反道路交通管理處罰條例之酒後駕車行為人，如其因
    同一行為所受之罰金刑事處罰低於主管機關依該條例第92條
    第3 項所定之最低罰鍰基準規定（指違反道路交通管理事件
    統一裁罰基準表）時，主管機關仍得裁處該行為人不足部分
    之罰鍰。再者，如一方面認為行為人依檢察官緩起訴處分命
    令而為金錢給付，與受刑事處罰無異，依行政罰法第26條之
    規定，監理機關不得再行裁罰；一方面卻又認為該等金錢給
    付不屬於道路交通管理處罰條例第35條第8 項所定罰金，無
    需依該項規定補繳不足最低罰鍰部分之差額，理由顯有矛盾
    ，且若緩起訴捐款金額低於最低罰鍰金額，亦有失公平。故
    檢察官為緩起訴處分並命向公益團體捐款者，其捐款解釋上
    亦屬上開道路交通管理處罰條例第35條第8 項所規定之罰金
    ，監理機關雖不得再為行政裁罰，惟若行為人所支付之緩起
    訴處分金，未達依道路交通管理處罰條例第92條第3 項授權
    所訂「違反道路交通管理事件統一裁罰基準表」之最低罰鍰
    基準規定者，依該條例第35條第8 項之規定，即須補繳不足
    最低罰鍰之部分，始為適法（臺灣高等法院暨所屬法院97年
    度法律座談會提案第39號、臺灣高等法院暨所屬法院98年度
    法律座談會提案第20號、第23號研討結果可供參酌）
六、經查，異議人乙○○於97年6 月8 日4 時50分許，駕駛車牌
    號碼為Y2-2976 號之自用小客車，在屏東市○○路189 巷路
    旁，與梁增華所駕駛之車牌號碼為8419-PA 號自小客車發生
    擦撞，致梁增華胸、腳受傷，為警據報對其測得呼氣中所含
    呼氣酒精濃度為每公升0.61毫克（在0.55毫克/ 公升以上）
    ，已逾規定不得駕駛車輛之濃度標準，乃依法掣單舉發違規
    ，而異議人同一酒後駕車之行為，因同時觸犯刑法第185 條
    之3 之公共危險罪，亦遭移送臺灣屏東地方法院檢察署檢察
    官偵辦，經該署檢察官於以97年度偵字第5529號緩起訴處分
    ，緩起訴期間為1 年，並於緩起訴確定後3 個月內向檢察官
    指定之公益團體或自治團體支付30,000元，經檢察官依職權
    逕送再議，由臺灣高等法院高雄分院檢察署於97年10月2 日
    以97年度上職議字第4291號處分書駁回再議而確定，經臺灣
    屏東地方法院檢察署檢察官於97年10月27日以屏檢泰強97緩
    898 字第30835 號函通知書異議人向財團法人犯罪被害人保
    護協會臺灣屏東分會支付30,000元，異議人於97年12月29日
    向該分會繳納完畢，且該緩起訴亦於98年10月1 日屆滿而未
    經撤銷等情，有卷存緩起訴處分書、臺灣高等法院高雄分院
    檢察署處分書、臺灣屏東地方法院檢察署函、執行緩起訴命
    令通知書、存款憑條各1 紙及臺灣高等法院被告前案紀錄表
    1 紙可證。又異議人具狀聲明異議亦自承有上開酒後駕車之
    行為，是異議人酒後超過規定標準駕駛動力交通工具而為警
    查獲之事實，堪以認定。是則，揆諸上開行政罰法第26條、
    道路交通管理處罰條例第35條第8 項規定與前揭說明，原處
    分機關對異議人上開酒後駕車之違規行為予以裁罰時，就其
    行為應處以其他種類行政罰部分（即吊扣駕駛執照及施以道
    路交通安全講習），固仍得予以裁處，惟就裁處罰鍰部分，
    即應扣除異議人依檢察官緩起訴處分支付之30,000元，而就
    差額部分即19,500元予以裁罰（本件異議人酒後駕駛小型車
    ，測得呼氣酒精濃度已達每公升0.61毫克，參酌道路交通管
    理處罰條例第92條第3 項及違反道路交通管理事件統一裁罰
    基準表之規定，其最低罰鍰為49,500元，扣除異議人依檢察
    官緩起訴處分支付之30,000元，尚應處以罰鍰19,500元）。
    是原處分機關就裁處異議人罰鍰45,000元部分，既有瑕疵，
    自應由本院予以撤銷，並就上開撤銷部分，另自為裁定如主
    文第二項所示。至原處分關於吊扣駕駛執照及道安講習部分
    ，原處分機關依法仍得裁罰，已如上述，且原處分機關就此
    裁罰並無不當，附此敘明。
七、應依道路交通管理處罰條例第87條第2 項，道路交通案件處
    理辦法第20條前段，裁定如主文。
中    華    民    國    98    年    12    月    2     日
                    交通法庭    法  官  曾吉雄
以上正本證明與原本無異。
如不服本裁定應於收受送達後五日內向本院提出抗告書狀敘述抗
告之理由抗告於台灣高等法院高雄分院。
中    華    民    國    98    年    12    月    2     日
                                書記官  林祥玉

司法院資訊處製作；財團法人民間司法改革基金會備份。
